臺灣臺北地方法院刑事判決　　　　　　　96年度訴緝字第40號
公　訴　人　臺灣臺北地方法院檢察署檢察官
被　　　告　甲○○
上列被告因妨害自由等案件，經檢察官提起公訴（85年度偵字第
11811號、11939號、13488號），本院判決如下：
    主  文
甲○○無罪。
    理  由
一、公訴意旨略以：
    (一)被告甲○○委託林榮坤代為催討新臺幣（下同）1500萬元
      之押標金，被告告知「該押標金係其乾媽李寶猜投資於新
      店秀岡山莊（臺北縣新店市○○路），因對方遲不處理，
      我只想要回押標金，其餘要給兄弟分紅。」，致使秀岡山
      莊之九三營造被害人乙○○因心生畏懼四海幫，遂書寫拋
      棄書給予李寶猜，使其藉以綁標。
    (二)被告因認為301、302標廢土工程有利可圖，遂教唆林榮坤
      於民國84年底，在臺北縣五股鄉○○路○段158號，向被害
      人丙○○聲稱其可標得301、302標工程（臺北縣萬板專案
      新店溪至民生路段隧道工程），而恐嚇被害人丙○○，因
      301、302標廢土工程契約已由被害人丙○○取得，故被害
      人丙○○予以敷衍，而未能得逞。
    (三)被告於85年1月間某日，得知坐落臺北市內湖區○○○路○
      段120巷3弄6號3樓房屋正由法院執行拍賣程序，又該屋主
      楊素靜因積欠他人財物，並未居住在該屋，為恐他人追討
      債務，屋主已逃匿無蹤，該屋已無人管理，竟意圖為自己
      不法所有，教唆林榮坤竊佔該法拍屋，俟不特定人得標後
      ，再向得標人強索搬遷費，惟在法院尚未標售前，因該屋
      附近鄰居報警而逃逸，未能久佔法拍屋，致未能向該屋拍
      定人丁○○強索搬遷費。
    因認被告上開(一)所為，係與林榮坤共犯刑法第346條第1項恐
    嚇取財罪嫌，上開(二)(三)所為，係與林榮坤共犯刑法第346條
    第3項、第1項恐嚇取財未遂罪嫌（林榮坤前揭共犯部分，分
    經本院以95年度第31號、58號及臺灣高等法院95年度上訴字
    第3409號判決，均認不能證明前揭犯罪，而與其所犯他罪間
    ，不另為無罪諭知）。
二、訊據被告堅詞否認有公訴人上開所指犯行，辯稱：伊並未委
    託四海幫的人去處理押標金的事，該拋棄書是他們自行協議
    寫的，伊並未叫林榮坤去仲介301、302標工程，亦未叫林榮
    坤去竊佔法拍屋以便向拍定人強索搬遷費等語。
三、公訴人認被告共同涉有上開(一)之犯行，係以：1.被告於警詢
    中之供述；2.共犯章志萍於警詢中之陳述、共犯林榮坤於法
    院之陳述；3.證人李寶猜於警詢中之陳述；4.被害人乙○○
    於法院審理時之陳述；5.大山營造致李寶猜之保證書、乙○
    ○84年12月27日致李寶猜之保證書、84年6月26日李寶猜與
    乙○○合作承攬工程契約書、九三營造乙○○授權李寶猜之
    授權書、乙○○致李寶猜利息補貼同意書、85年5月27日乙
    ○○與李寶猜之協議書、85年5月27日九三營造乙○○權利
    讓與李寶猜之拋棄書、電話譯文等為據。認被告共同涉有上
    開(二)之犯行，係以：1.被告於警詢中之供述；2.共犯嚴定祥
    、林榮坤於法院中之陳述；3.被害人丙○○於警詢中之陳述
    ；4.證人林弘鐘於警詢中之陳述等為據。認被告共同涉有上
    開(三)之犯行，則係以：1.被告於警詢中之供述；2.共犯章志
    萍於警詢中之陳述、嚴定祥及林榮坤於法院審理時之陳述；
    3.被害人丁○○於警詢及法院中之陳述；4.電話譯文等為主
    要論據（以上見本院卷九所附公訴人95年8月13日補充理由
    書）。
四、按犯罪事實應依證據認定之，無證據不得認定犯罪事實；又
    不能證明被告犯罪者，即應諭知無罪之判決，刑事訴訟法第
    154條第2項、第301條第1項分別定有明文。次按認定不利於
    被告之事實，須依積極證據，苟積極證據不足為不利於被告
    事實之認定時，即應為有利於被告之認定，更不必有何有利
    之證據。又認定犯罪事實所憑之證據，雖不以直接證據為限
    ，間接證據亦包括在內，然而無論直接或間接證據，其為訴
    訟上之證明，須達於通常一般人均不致有所懷疑，而得確信
    其為真實之程度，始得據為有罪之認定（最高法院30年上字
    第816號、76年臺上字第4986號判例意旨參照）。經查：
    (一)就前揭所指恐嚇被害人乙○○部分：
      1.依被告於警詢中所述：伊是因為知道大山營造公司承包
        秀岡山莊工程後轉包給九三營造公司乙○○，但需要押
        標金1500萬元，就介紹伊乾媽（即李寶猜）拿出1500萬
        元給乙○○，但因至84年底工程停，乾媽要伊找陳某要
        回本金，伊是於85年元月初找四海幫綽號「阿坤」的人
        去問乙○○（係竹聯份子）催討回押標金1500萬元，伊
        只要回押標金，其餘要給兄弟們分紅等語（見被告85年
        6月3日警詢筆錄，附於85年度偵字第13488號卷第41頁
        ）。及證人李寶猜於警詢中所述：大山營造公司承包前
        述工程後，轉包給九三營造乙○○，但需押標金，乙○
        ○遂透過小邱（即被告）找伊投資1500萬元，但在84年
        底說工程停頓，伊遂委託小邱找乙○○想要回本金…他
        幫伊擺平此事了，乙○○已於85年5月27日出面簽約拋
        棄前項工程承包權並讓渡與伊等語（見85年6月3日警詢
        筆錄，附於85年度偵字第13488號卷第41頁）。及被害
        人乙○○就此於法院時所述：（你寫拋棄書是如何協議
        ？）到律師那邊去寫，當時有伊、李寶猜、甲○○…伊
        等承攬工程都會有押標金，伊等押在秀岡山莊，押標金
        是李寶猜付的…後來他們付不出押標金，由伊等接手，
        但是後來他們又要做，後來李寶猜說都歸他們處理等語
        （見本院92年8月7日訊問筆錄，附於85年度訴字第2071
        號卷九）。再佐以卷附共犯林榮坤與被告間就此對話之
        電話譯文：B（即被告）：我秀岡山莊那筆押標金，另
        有合約承諾獲利潤部分你幫我要；A（即林榮坤）要圍
        標嗎？B：不是，是私人工程，我教你怎麼要，你竹聯
        的熟嗎，是他們在處理這工程；A：我熟地堂，那可能
        就要讓他們分紅了；B：我要回我押標金1千多萬，另獲
        利潤部分，讓兄弟們分了等語（附於85年度偵字第1348
        8號卷第111至114頁）。是被告固有公訴意旨所指受李
        寶猜之託代為處理前揭工程押標金之事，而要有幫派背
        景之林榮坤前往，為之處理該事務。是被告於本院審理
        否認有委託林榮坤處理該事務云云，固無足取。然依被
        告及證人李寶猜前揭警詢中所述，均否認有委託以恐嚇
        方式索討之情。參以被告與林榮坤前揭電話譯文所示，
        被害人乙○○本身亦同有幫派背景。則被告將本件委由
        林榮坤催討，是否即係以恐嚇方式索取押標金，洵非無
        疑。
      2.再者，依被害人乙○○於法院中之陳述：伊有寫過拋棄
        書給李寶猜，不是被恐嚇寫的，是伊自由意志下寫的；
        甲○○、李寶猜找了許多黑道兄弟來找伊，因為伊等借
        牌給甲○○、李寶猜，他們施工不良，要伊等去賠秀岡
        山莊的錢，但這不可能…是有很多人去過那邊找伊等談
        ，伊不在公司的時候，聽說有人帶武器去伊公司，之後
        伊等也有與他們談過，（甲○○有無對你恐嚇的行為）
        沒有，甲○○只是介紹的人而已，去的人都說是李寶猜
        、甲○○委託的等語（以上見本院86年度感更(一)字第27
        號卷所附87年1月9日訊問筆錄，本院85年度訴字第2071
        號卷九所附92年8月7日訊問筆錄）。及於本院審理時所
        述：（甲○○有無透過人跟你要這筆錢？）伊不知道是
        否是甲○○，但有很多人來跟伊要這筆錢，（是以何方
        式跟你要？）類似討債公司的方式，（有無人帶武器去
        你公司過？）伊沒有碰到過，但有一次員工有報過警，
        員工感覺是這樣，但當時伊人並沒有在現場，（是何武
        器？）他們並沒有詳述，（你們之後是否有拋棄1500萬
        元的承包權？）這是在他們討債之前就拋棄，由他們自
        己經營，全權施工，後來他們自己經營不善，工期嚴重
        拖延，就被收回工程解約，（過程中，除了有人帶武器
        到你們外，有無其他恐嚇行為？）這種情形伊等做營造
        的常常會碰到，伊等也不會害怕，雖然講話誇大，但伊
        等沒有苛扣他們款項，伊不怕他們，（有無人表明是幫
        派份子來討債？）電話有，但沒有真正面對面跟伊等講
        他們是幫派，他們是帶一堆人去…這要分三階段來說，
        第一個階段他們來借牌，由伊等幫他們承包到這個工程
        ，之後他們無法施工，第二階段就由伊等施工，施工到
        一半他們又說要做，所以就由伊等到律師那邊簽拋棄協
        議書給他，表示要拋棄這個工程，第三階段他們又沒有
        辦法做，就被秀岡收回大部分的工程，他們就回來跟伊
        等要這1500萬元的押標金…（簽拋棄協議書時，有無被
        恐嚇的行為？）沒有，那些都是發生他們做壞工程的時
        候，後段工程被收回，他們要來要這筆錢時，應該是86
        年的事情，是簽拋棄書隔了一年以後的事情…（後來你
        們有無拿到1500萬元的押標金？）有，小包他們在法院
        有提出施工證據，1千多萬有領到，被他們分配掉了…
        （你剛才說他們施工有問題，後來是他們跟你要回這15
        00萬元？）伊等當然不可能給，伊等就在法院解決，伊
        等沒有給他們這1500萬元等語（見本院96年7月4日準備
        程序筆錄）。則依被害人乙○○前揭所述，本件簽立拋
        棄協議書，確如被告所稱是經過協議而簽立，並無公訴
        人所指「因心生畏懼幫派，遂書寫拋棄書給予李寶猜」
        之恐嚇取財行為。至於簽立拋棄協書之後，固有為了取
        回1500萬押標金之事而產生糾紛，然依被害人乙○○前
        揭所述，其不僅均未在場見聞，所知亦係透過員工轉述
        ，而員工所稱僅因「感覺」而報警，但對於是以何種方
        式恐嚇，均未能明確陳述，況且，依被害人乙○○前揭
        所述，均已陳明不會因此而心生畏懼，甚至並未因此交
        付該押標金，而是透過法院訴訟程序解決該紛爭。則此
        部分是否如公訴人所指，以委託幫派份子恐嚇方式代為
        催討該押標金之事，依被害人乙○○前揭之陳述，均屬
        無從確知。
      3.而依共犯章志萍於警詢中之陳述，即已陳明未受被告委
        託處理本件秀岡山莊事務（見85年6月5日警詢筆錄，附
        於85年度偵字第13488號卷第14頁）。又依共犯林榮坤
        於法院中之陳述，即一再否認有處理本件秀岡山莊之事
        （見本院85年9月3日訊問筆錄，附於本院85年度感裁字
        第71號卷）。而前揭乙○○84年12月27日致李寶猜之保
        證書、84年6月26日李寶猜與乙○○合作承攬工程契約
        書、九三營造乙○○授權李寶猜之授權書、乙○○致李
        寶猜利息補貼同意書、85年5月27日乙○○與李寶猜之
        協議書、85年5月27日九三營造乙○○權利讓與李寶猜
        之拋棄書（以上均附於85年度偵字第13488號卷第89至
        94頁）、電話譯文等，均未提及任何有關恐嚇催討該押
        標金之事。故此部分事證均無法證明有公訴人此部分所
        指之恐嚇取財行為。
    (二)就前揭所指恐嚇被害人丙○○部分：
      1.依被告於警詢中之陳述：（你是否有引介302標廢土工程
        給阿坤之人？）是於去年84年底，伊有將廢土工程交給
        「阿坤」及許永修處理，當時「阿坤」跟許永修有說這
        個工程如果處理成要分給伊利潤…伊沒有參與僅仲介等
        語（見85年6月3日警詢筆錄，附於85年度偵字第13488
        號卷第42頁）。則被告僅坦承有公訴人前揭所指仲介林
        榮坤該工程之事，然對於公訴人所指以恐嚇方式向被害
        人丙○○仲介該工程一事，被告並未自白該犯罪。
      2.而依被害人丙○○於警詢中所述：該301、302標曾有人
        來仲介，但仲介時伊已拿到廢土工程的契約，大約是去
        年底，有一男如警方提示的照片林榮坤前來並帶同很多
        人來要介紹伊（仲介）301、302標的廢土工程…林榮坤
        自前來本公司介紹301、302標廢土工程後，曾主動與伊
        聯繫，但該案伊已另接手都是敷衍他，該林某前來沒有
        稱幫派，僅仲介廢土之事，（如前述來仲介之人有無以
        威脅或恐嚇的方式來威脅你？）沒有，但該林榮坤來本
        公司仲介301、302標廢土工程是想來轉取仲介佣金未果
        ，並非來圍標等語（見85年5月31日警詢筆錄，附於85
        年度偵字第13488號卷第87頁）。則依被害人丙○○所
        述，並無公訴人前揭所指以恐嚇圖取仲介佣金之行為。
      3.至於共犯被告嚴定祥於法院中之陳述，則否認有參與此
        部分行為（見本院87年12月16日訊問筆錄，附於本院85
        年度訴字第2071號卷三）。共犯林榮坤於法院中之陳述
        ，亦稱只是前去向廠商介紹，並無恐嚇行為等語（見本
        院85年9月3日訊問筆錄，附於本院85年度感裁字第71號
        卷）。而依證人林弘鐘於警詢中之陳述，亦未陳明有公
        訴人此部分所指恐嚇之事（見85年6月3日警詢筆錄，附
        於85年度偵字第13488號卷）。故此部分事證均無法證
        明有公訴人此部分所指之恐嚇取財行為。
    (三)就前揭所指恐嚇被害人丁○○部分：
      1.就此部分事實，公訴人所引起訴法條雖僅為恐嚇取財未
        遂罪，然依前揭公訴事實，業已載明竊佔之犯罪構成要
        件事實，故此部分審理之範圍，亦包括竊佔在內，先與
        敘明。
      2.依被告於警詢中所述：伊於85年元月份知道臺北市○○
        ○路○段120巷3弄6號3樓法院拍賣的房屋前屋主有欠人
        錢，伊就叫阿坤前去處理，先佔住該法拍屋，俟標得該
        法拍屋後，可以和屋主談價錢，至少可以獲得搬遷費等
        語（見85年6月3日警詢筆錄）。及同案被告林榮坤就此
        之電話譯文：B（即被告）：地址是民權東路6段120巷
        3弄6號3樓，你去就是了，我們來處理；A（即林榮坤）
        ：可以進去嗎，你們處理了嗎；A：房子找到了，還不
        錯；A：要不要搬到內湖，在3樓，我鎖都換了；B（名
        「麗君」之人）：是法拍屋嘛，可以住嘛；A：對，可
        以住沒問題等語。則被告固有唆使林榮坤前去佔用該法
        拍屋，而林榮坤亦有因此前去該屋並將該屋門鎖更換之
        行為。
      3.惟按刑法第320條第2項之竊佔罪，係以行為人意圖為自
        己或第三人不法之利益，而竊佔他人之不動產，為其構
        成要件。再者，由於不動產與動產本質之不同，不動產
        之新佔有支配關係須具有繼續性及排他性，始足當之。
        查，前揭林榮坤對話內容係於85年1月13日左右，而依
        被害人丁○○於警詢中所述，其係於85年2月14日標得
        該屋，2月27日取得證明，其得標後就沒有碰到不良份
        子，其只聽說過得標之前曾有不良份子前去強佔，因當
        時警方前來處理，不良份子逃逸，其得標後完全沒有碰
        到不良份子等語（見85年6月1日警詢筆錄，附於85年度
        偵字第13488號卷第99頁）。則縱令林榮坤以前揭更換
        門鎖方式佔用該法拍屋，可認具有排他性，然其佔用後
        距離本件被害人丁○○拍定取得前，短短不到1個月期
        間，且在此之前警方即曾前往處理，則是否已達繼續性
        之狀態而建立新的支配關係，並非無疑。又依被害人丁
        ○○前揭所述，其並未親自見聞該房屋先前遭佔用之情
        形。而依共犯章志萍於警詢中、嚴定祥於法院中之陳述
        ，均否認有竊佔該房屋之行為，共犯林榮坤於法院中之
        陳述，亦否認有佔用該房屋等語。則公訴人前揭所舉事
        證，均不足以證明該房屋已經建立竊佔之持有支配關係
        。
      4.依被害人丁○○前揭警詢中之陳述，及於法院中之陳述
        ：在伊尚未標得該房屋前有聽說有人佔用，不過伊85年
        初標得後去看時已經是空屋了，（有關本件房屋點之事
        宜有無人打電話跟你要錢？）本件沒有等語（見本院86
        年12月18日訊問筆錄，附於本院86年度感更(一)字第27號
        卷）。及共犯章志萍於警詢中之陳述、嚴定祥及林榮坤
        於法院中之陳述，均否認有佔用該房屋向拍定人強索搬
        遷費之行為。則公訴人前揭所舉事證，亦不足以證明有
        其上開所指之恐嚇取財行為。
五、綜上所述，公訴人所舉之事證，均不能證明被告有其上開所
    指之恐嚇取財、竊佔等罪嫌，此外，復查無其他積極證據足
    認被告有公訴人所指犯行，按上所述，自應為無罪諭知。
據上論斷，應依刑事訴訟法第301條第1項，判決如主文。
本案經檢察官黃于真到庭執行職務。
中　　華　　民　　國　　96　　年　　8 　　月　　10　　日
　　　　　　　　　刑事第七庭    審判長法　官　梁耀鑌
                                      法  官  吳冠霆
                                      法  官  許泰誠
以上正本證明與原本無異。
如不服本判決，應於判決送達後10日內，向本院提出上訴狀。
　　　　　　　　　　　　　　　　      書記官　劉麗英
中　　華　　民　　國　　96　　年　　8 　　月　　10　　日
